【裁判字號】    89,上易,2197
【裁判日期】    890718
【裁判案由】    傷害
【裁判全文】
臺灣高等法院刑事判決                          八十九年度上易字第二一九七號
    上  訴  人
    即  被  告  乙○○
                甲○○
    共      同
    選任辯護人  吳玲華
                林士祺
右上訴人因傷害案件，不服臺灣板橋地方法院八十八年度易字第三三０一號，中華民
國八十九年五月十日第一審判決（起訴案號：臺灣板橋地方法院檢察署八十八年度偵
字第一一二八二號）提起上訴，本院判決如左：
    主  文
上訴駁回。
    事  實
一、甲○○係台北縣泰山鄉○○路四三二巷二十九號二樓鐸達企業有限公司（以下簡
    稱鐸達公司）負責人，乙○○係甲○○之父，亦係該公司股東，其二人與股東丙○○就鐸達公司之經營管理問題意見相左，雙方關係日漸交惡。嗣於民國八十八
    年四月十二日上午九時四十五分許，在鐸達公司上址，乙○○與丙○○彼此間又
    因公司事務發生爭執，而甲○○到達公司後，隨即自丙○○辦公桌上拿走丙○○
    持有之卷宗，走出辦公室，丙○○為阻止其取走卷宗，乃在該公司樓梯間，自後
    抱住甲○○，詎乙○○及甲○○竟共同基於普通傷害之犯意聯絡，由甲○○與丙○○互相拉扯衝撞（丙○○所犯傷害甲○○部分，業經本院判處拘役三十日，如
    易科罰金，以三百元折算一日確定），乙○○則在旁猛拉丙○○之右手，致使丙○○受有左手肘擦傷伍乘壹公分、左手肘背側挫傷貳乘貳公分、右肩痛、左手中
    指腫壹乘壹公分之輕傷害。
二、案經告訴人丙○○訴請臺灣板橋地方法院檢察署檢察官偵查起訴。
    理  由
一、訊據被告乙○○、甲○○均否認有何傷害之犯行，被告乙○○於原審及本院辯稱
    ：當天伊先到達公司，在開門時，告訴人丙○○無預警自後摀住伊鼻子，並掐伊
    脖子，待伊掙脫後，進入辦公室，本擬打電話教伊兒子甲○○過來，惟遭告訴人
    掛斷電話，乃至隔壁借電話叫伊兒子來，並由隔壁公司之張紹桓陪同返回辦公室
    ，嗣甲○○至辦公室後拿取卷宗夾時，告訴人乃自後予以毆打，而伊去拿Ｖ八攝
    影機時，亦遭告訴人毆打受傷，伊並無出手毆打告訴人云云。被告甲○○則辯稱
    ：當日係告訴人先摀住伊父親鼻子，並掐其脖子，待伊趕到後，拿取公司卷宗時
    ，告訴人乃自後抱住伊，並毆打伊成傷，伊並無出手毆打告訴人云云。而被告之
    辯護人則以告訴人固指訴被告乙○○於甲○○與其拉扯衝撞時，拉住其右手，致
    其受傷，惟據其提出之診斷證明書所記載其所受之傷害，並未見告訴人右手有何
    拉傷之記載，且法務部調查局對被告作測謊鑑定時，係針對被告乙○○所稱其被
    告訴人以手摀住口鼻云云而為鑑定，經鑑定結果，被告呈情緒波動反應，而被認
    定被告對此說謊，並非就被告是否毆打或拉住告訴人右手而為鑑定，故尚難以此
    即推認被告有共同毆打告訴人之犯行。再本件被告係為防護公司財產而與告訴人
    拉扯，屬於正當防衛，行為不罰等語置辯。惟查：
（一）被告二人如何於上開時地因公司事務糾紛而與告訴人發生爭執，並共同與丙○○互相拉扯衝撞，致使告訴人丙○○受有左手肘擦傷伍乘壹公分、左手肘背側
      挫傷貳乘貳公分、右肩痛、左手中指腫壹乘壹公分之輕傷害等情，已據告訴人
      迭於檢察官偵查中、原審及本院審理時指訴綦詳，並有台北市立仁愛醫院出具
      、記載告訴人於當（十二）日檢驗、確受有上開傷害之診斷證明書在卷（見偵
      查卷第三頁）可憑，而原審訊據證人張紹桓證稱：當日早上伊在樓下，乙○○
      跑上來找伊，稱告訴人摀住他鼻子、又勒他脖子，叫伊上去處理一下，伊才去
      他公司，伊去時，渠等吵得很厲害，在場還有會計小姐在，十餘分鐘後，甲○○帶Ｖ八過來要拍照存證，後來甲○○拿資料夾，告訴人去搶甲○○東西而扭
      打起來，後來因有朋友及警方到達才停止爭吵等語明確（見原審卷第六十九頁
      ），該證人於告訴人被訴傷害甲○○一案中，於八十八年七月二十日原審訊問
      時亦為相同之證述，此有原審八十八年度易字第二一四三號案卷（八十八年七
      月二十日筆錄）可供參酌，而證人張紹桓與告訴人、被告彼此間並無仇隙，且
      其供稱「二人發生扭打」等語，足認所言並無偏頗任何一方，其證言應堪採信
      。
（二）至證人張紹桓於原審詢以是否看到被告乙○○毆打告訴人一節，該證人答稱：
      沒有云云，惟訊據告訴人指稱：被告乙○○係拉伊右手，左手傷勢則係與被告
甲○○搶卷宗時受傷的等語，再參酌告訴人所提之診斷證明書所載之傷勢，其
      中左手傷勢部份均係擦、挫傷，而右手部分僅為右肩痛，則證人所證並未看到
      被告乙○○毆打告訴人一事，或因未見被告乙○○作勢毆打告訴人之舉動，而
      據為上開證言，此與告訴人指訴被告乙○○僅拉伊右手而致其受傷，經核尚無
      矛盾。又被告乙○○於被告甲○○與告訴人丙○○互相拉扯衝撞之際，出手猛
      拉丙○○之右手，足以造成右肩韌帶受傷發炎疼痛，是告訴人提出之診斷證明
      書所記載其所受之傷害，雖未見告訴人右手有何拉傷之記載，但既有「右肩痛
      」之記載，仍難認告訴人之指訴有何違背常情之處。況臺灣板橋地方法院檢察
      署檢察官以八十八年五月十四日板橋金智八十八年偵字第九八三０號函請法務
      部調查局就被告乙○○及告訴人丙○○為測謊鑑定結果，其中被告乙○○詢答
      時所稱其遭丙○○以手摀口鼻，經測試呈情緒波動之反應，應係說謊，而丙○○詢答（一）其未以手摀乙○○口鼻；（二）當時其遭乙○○及他人毆打等節
      ，經測試則無情緒波動反應，應未說謊，此有法務部調查局（八八）陸（三）
      0000000號鑑定通失書一份附卷（見九八三０號偵查卷第十二頁）可稽
      ，而測謊之鑑驗，雖不得為審判之唯一依據，惟其係就受測人對相關事項之詢
      答、對應其神經、呼吸、心跳等反應而為判斷，法院自可參酌。至上述鑑定雖
      非就被告是否毆打或拉住告訴人右手而為鑑定，但其既已就告訴人詢答「當時
      其遭乙○○及他人毆打」等節，經測試鑑定應未說謊，已見前述，則該鑑定通
      知書自足以為被告乙○○參與本件犯行之佐證。再輔以告訴人所受傷勢位置集
      中於手肘部以下，此觀之驗傷診斷書上所繪人體部位圖自明，則告訴人所指遭
      被告乙○○拉右手，另被告甲○○則與其拉扯衝撞，致其成傷之指訴，即與事
      實相符。而被告二人果未為上開犯行，告訴人何以受有上開傷害？參以被告坦
      承確有因公司事務而與告訴人發生爭執，及上開證人之證言暨測謊鑑定通知書
      之鑑定結果，足認被告確有上開傷害犯行無訛。被告上開所辯，顯係卸責之詞
      ，尚非可採。
（三）又告訴人於原審另指稱：證人張紹桓與被告共同毆打伊背部，為共犯云云，惟
      此為證人張紹桓於原審所否認，況苟如告訴人所指係被告二人與該證人聯手共
      同毆打告訴人成傷，則依彼三人之優勢，豈有僅造成告訴人三處擦、挫傷及右
      肩痛等輕傷之理？且就告訴人告訴證人張紹桓傷害部分，亦據臺灣板橋地方法
      院檢察署檢察官查明，認其犯罪嫌疑不足予以不起訴處分在案，有臺灣板橋地
      方法院檢察署八十八年度偵字第二一七九三號不起訴處分書、台灣高等法院檢
      察署八十九年議字第一七四號處分書各一份在卷足憑，是告訴人所受傷勢，應
      係被告乙○○、甲○○所造成，應可確定。
（四）按正當防衛必須對於現在不法之侵害始得為之，侵害業已過去，即無正當防衛
      可言。至彼此互毆，又必以一方初無傷人之行為，因排除對方不法之侵害而加
      以還擊，始得以正當防衛論。故侵害已過去後之報復行為，與無從分別何方為
      不法侵害之互毆行為，均不得主張防衛權（最高法院三十年上字第一０四０號
      判例參照），而衡之一般社會經驗法則，互毆係屬多數動作構成單純一罪而互
      為攻擊之傷害行為，縱令一方先行出手，而還擊之一方在客觀上苟非單純對於
      現在不法之侵害為必要排除之反擊行為，因其本即有傷害之犯意存在，則對其
      互為攻擊之還手反擊行為，自無主張防衛權之餘地（最高法院八十四年度台非
      字第二０八號判決參照），經查本件係因公司事務發生爭執，而被告甲○○到
      達公司後，隨即自告訴人丙○○辦公桌上拿走丙○○持有之卷宗，告訴人為阻
      止其取走卷宗，乃在該公司樓梯間，自後抱住被告甲○○，被告甲○○乃與告
      訴人丙○○互相拉扯衝撞，被告乙○○則在旁猛拉丙○○之右手等情，已如前
      述，而證人張紹桓係證稱：「被告甲○○與告訴人二人發生扭打」等語，依其
      所述情節，顯見案發日應係互有爭吵無從分別何方為不法侵害之拉扯衝撞，依
      前開說明，被告尚不得據以主張防衛權。
（五）至證人施靜芳於原審審理中固到庭證稱：並未看到何人打人，亦未看到乙○○
      拉告訴人右手，惟其不諱言係聽到聲音後才去看，當時看到「吳先生要拍他，
      施先生要踢他，張先生幫忙拉開」，但沒有從頭到尾目睹爭執經過等語（見原
      審卷第一三一頁），是證人施靜芳既非始終在場，則其證言尚無從為被告有利
      之認定。況其所稱「張先生幫忙拉開」云云，亦足證其出去觀看時，被告甲○○與丙○○間仍互相拉扯衝撞，否則張先生何須幫忙拉開？又本件被告甲○○
      係與告訴人丙○○互相拉扯衝撞，並非出手毆打告訴人等情，已見前述，則告
      訴人於原審所稱「甲○○並沒有打我」云云，應係指甲○○未出手毆打告訴人
      ，並非指其未與告訴人互相拉扯衝撞，是亦不足為被告甲○○有利之認定。從
      而，本件被告二人罪證明確，其犯行均堪認定。
二、查被告乙○○、甲○○基於傷害之犯意，而與告訴人拉扯衝撞，致使告訴人受傷
    ，核其所為，均係犯刑法第二百七十七條第一項之傷害罪。被告彼此間有犯意聯
    絡及行為分擔，均為共同正犯。原審因而以被告二人罪證明確，適用刑法第二十
    八條、第二百七十七條第一項、第四十一條，罰金罰鍰提高標準條例第一條前段
    、第二條之規定，併審酌被告僅因經營公司與告訴人理念不合，互有齟齬，致罹
    本罪，被害人所受傷害尚非重大，及被告等犯罪後否認犯行之態度等一切情狀，
    均各量處如拘役三十日，並均諭知易科罰金之折算標準，以示懲儆。經核認事用
    法均無違誤，量刑亦稱妥適。被告否認犯罪，提起上訴，指摘原判決不當，為無
    理由，應予駁回。
據上論斷，應依刑事訴訟法第三百六十八條，判決如主文。
本案經檢察官施良波到庭執行職務。
中    華    民    國      八十九      年      七      月      十八      日
                            臺灣高等法院刑事第四庭
                審判長法  官  蔡  永  昌
                                      法  官  許  宗  和
                                      法  官  徐  昌  錦
右正本證明與原本無異。
不得上訴。
                                      書記官  吳  金  來
中    華    民    國      八十九      年      七      月     二十一     日
附錄：本判決論罪科刑法條全文
刑法第二百七十七條第一項：
傷害人之身體或健康者，處三年以下有期徒刑，拘役或一千元以下罰金。


司法院資訊處製作；財團法人民間司法改革基金會備份。
